【裁判字號】    88,上易,2208
【裁判日期】    890531
【裁判案由】    竊佔
【裁判全文】
臺灣高等法院臺南分院刑事判決          八十八年度上易字第二二八號  Ａ
      上  訴  人  臺灣嘉義地方法院檢察署檢察官
      被      告  甲  ○  ○
右上訴人因被告竊佔案件，不服臺灣嘉義方法院八十八年度易字第四二號，中華民
國八十八年十月二十五日第一審判決（起訴案號：臺灣地方法院檢察署八十七年度偵
字第七二八一、七二八二號）提起上訴，本院判決如左：
      主      文
原判決撤銷。
甲○○意圖為自己不法之利益，而竊佔他人之不動產，處有期徒刑貳月；又意圖為自
己不法之利益，而竊佔他人之不動產，處有期徒刑貳月。應執行有期徒刑參月。緩刑
參年。
      事      實
一、甲○○為擴大蘭花苗圃，竟意圖為自己不法之利益，於民國（下同）七十九年下
    半年間某日，未經土地所有人丙○○等之同意，即擅自僱請不知情之莊朝枝在丙
    ○○所有坐落在嘉義縣竹崎鄉○○○段一五六之八號土地，與案外人詹坤輝、許
    良己、許萬生、許榮宗、許長福等人所共有編訂為道路用地，坐落在嘉義縣竹崎
    鄉覆（原審誤繕為鼎）金段一五六之四號之土地上，搭蓋固定式鐵架花圃供己
    使用，逾越丙○○所有同段一五六之八號土地三十五平方公尺及詹坤輝等人共有
    之同段一五六之四號土地七十二平方公尺，合計共竊佔丙○○、詹坤輝等人共有
    之不動產一○七平方公尺（詳如附表編號二所示）。迨八十五年間，甲○○復另
    行起意，基於意圖為自己不法之利益，擅自僱請不知情之工人搭建長二十七．六
    公尺、寬○．一九公尺、高一．九公尺之磚造圍牆（詳如附表編號三所示），而
    再竊佔詹坤輝等人所有之不動產。
二、案經乙○○告發由臺灣嘉義地方法院檢察署檢察官偵查起訴。
      理      由
一、訊據被告甲○○於原審固承認有使用上開土地，惟辯稱：其於六十五年間向前手
    購買所有之覆金段第一五六之九號土地時，並未經過測量鑑界，僅以當時耕作
    之範圍即以水溝（指排水溝）為界而點交，圍牆亦依排水溝外圍而建，縣政府施
    作排水溝蓋板時亦未實施測量，即以原有之排水溝為準做溝蓋，無從得知土地之
    確實界址在何處，前手點交之土地係以排水溝為界，被告亦承襲前手佔有之位置
    繼續使用，至於花圃亦係依原點交情況使用，並無竊佔之故意云云。惟查：
（一）按申請興建自用農舍之起造人，向縣（市）主管建築機關申請建造執照時，應
      檢附土地登記總簿謄本、地籍圖謄本、土地權利證明文件、建築物平面略圖、
      立面略圖、配置圖及位置圖、並有建蔽率之限制，土地非自有者須另取得土地
      使用同意書（參照都市計畫法臺灣省施行細則第二十五條、第二十七條、實施
      區域計畫地區建築管理辦法第七條、實施都市計畫以外地區建築物管理辦法第
      四條、第七條、臺灣省建築管理規則第十一條）。本案被告甲○○於六十八年
      間（本件申請於六十八年五月七日發照，領照後三月內須開工，參見原審卷第
      九十頁，公訴人誤為六十九、七十年間）即曾因在該地興建農舍向嘉義縣政府
      建設局（嘉義縣竹崎鄉公所）申請建造執照在案，依其申請被告必經測量所有
      之土地座落、範圍、面積，否則如何確定建蔽率，如何興建農舍，因而被告對
      何處為其所有之土地，於測量時應已知悉（其興建農舍竊佔丙○○部份土地已
      罹於時效而消滅）。
（二）而被告於七十九年下半年間於上開土地興建花圃，依嘉義縣竹崎地政事務八十
      七年十一月四日、八十八年九月十三日所製之複丈成果圖上所示，業經逾越被
      害人丙○○所有土地三十五平方公尺（參見八十八年九月十三日所製複丈成果
      圖斜線Ｂ部分，原審卷第七十二頁）及案外人詹坤輝等人所有之土地七十二平
      方公尺（參見八十七年十一月四日所製複丈成果圖Ｂ部分，偵卷第三十八頁）
      ，衡之被告早於六十八年興建農舍時既已測量，知悉其土地之範圍，竟仍在他
      人土地興建花圃，足見其應有不法竊佔之意圖。
（三）又八十五年間所興建之圍牆有竊佔詹坤輝等人所有之土地（參見八十七年十一
      月四日所製複丈成果圖Ｃ部分，偵卷第三十八頁），此業據告發人乙○○及被
      害人丙○○指訴綦詳，核與證人莊朝枝於偵查時證述之情節相符。被告雖稱圍
      牆亦依排水溝外圍而建，縣政府施作排水溝蓋板時亦未實施測量，即以原有之
      排水溝為準做溝蓋，無從得知土地之確實界址在何處，前手點交之土地係以排
      水溝為界，被告亦承襲前手佔有之位置云云，然證人即承辦水溝加蓋之嘉義縣
      政府土木課員工丁○○雖於原審證稱水溝加蓋時未測量，然因與常情不符，本
      院再傳喚時，其即證稱有針對道路測量（參見本院八十九年一月四日訊問筆錄
      ），且依證人所提出之工程合約書以觀，水溝加蓋之處幾乎僅為被告住處之圍
      牆，顯見該圍牆邊水溝之加蓋係特別為被告而為，益徵被告應知其圍牆係佔用
      他人之土地。
（四）綜上訴述，足見被告所辯不知圍牆及花圃有部份佔用他人土地云云，係事後畏
      究卸責之詞，殊不足採。此外竊佔如犯罪事實欄所示之土地面積、範圍，亦經
      檢察官、原審法院會同嘉義縣竹崎地政事務所人員至現場履勘、測量無誤，製
      有勘驗筆錄及複丈成果圖在卷可憑，復有土地登記簿謄本一份、莊朝枝工作筆
      記本一本、現埸照片十一幀在卷可稽。是本件事證明確，被告竊佔之犯行，洵
      堪認定，自應依法論科。
二、核被告先後二次竊佔行為，均係犯刑法第三百二十條第二項之竊佔罪。被告前後
    二次竊佔犯行，犯罪態樣不同，時間又相去數年，顯見犯意各別，應分論併罰。
    又被告竊佔丙○○所有同段一五六之八號土地三十五平方公尺建花圃部份雖未據
    起訴，然與已起訴部份既為實質上一罪，本院自仍得審究，附為記明。原審以被
    告僅就其前手使用現狀加以利用，不知越界乏竊占故意，為無罪之判決，經核與
    實情不合，已如前述，公訴人上訴意旨據以指摘原判決不當，為有理由，自應由
    本院將原判決撤銷改判。爰審酌被告之犯罪動機目的、手段，並已回復部分原狀
    等情，分別量處如主文第二項所示之刑，並定其應執行之刑，以資懲儆。又查被
    告前此未曾受有期徒刑以上刑之宣告，有臺灣臺南地方法院法院檢察署刑案資料
    查註紀錄表及本院被告全國前案紀錄表各一份附卷可查，其所竊佔之面積不大，
    犯罪情節尚輕，且坦承其罪，並已拆毀部份竊佔之圍牆、花圃，經此偵審教訓，
    應知警惕諒無再犯之虞，本院認所宣告之刑，以暫不執行為適當，爰併諭知緩刑
    三年，以勵自新，並觀後效。
據上論斷，應依刑事訴訟法第三百六十九條第一項前段、第三百六十四條、第二百九
十九條第一項前段、刑法第三百二十條第二項、第五十一條第五款、第七十四條第一
款，罰金罰鍰提高標準條例第一條前段，判決如主文。
本案經檢察官張斗輝庭執行職務。
中    華    民    國      八十九      年      五      月      三十一    日
                                  臺灣高等法院臺南分院刑事第四庭
                                      審判長法官  陳    義    仲
                                            法官  宋    明    蒼
                                            法官  蔡    崇    義
右正本證明與原本無異。
不得上訴。
                                      法院書記官  李    育    儒
中    華    民    國  八十九      年      六      月       五       日
附錄：本判決論罪科刑法條：
刑法第三百二十條第二項：意圖為自己或第三人不法之利益，而竊佔他人之不動產者
                        ，依前項之規定處斷。
附表：八十八年度上易字第二二○八號
 ┌───┬────┬────┬────┬─────────┬─────┐
 │ 編號 │  時間  │  方式  │ 所有人 │  地點、竊佔面積  │ 備    註 │
 ├───┼────┼────┼────┼─────────┼─────┤
 │      │        │        │        │同段一五六之八號  │ 竹 月 ︵ │
 │  一  │六十八年│ 建農舍 │ 丙○○ │面積：一三㎡      │ 崎 十 見 │
 │      │時效已過│        │        │（斜線Ａ部分）    │ 地 三 本 │
 ├───┼────┼────┼────┼─────────┤ 政 日 院 │
 │      │        │        │        │                  │ 八 複 卷 │
 │      │        │ 蓋鐵架 │ 丙○○ │同段一五六之八號  │ 十 丈 ︶ │
 │      │        │ 花圃   │        │面積：三五㎡      │ 八 成    │
 │      │        │        │        │（斜線Ｂ部分）    │ 年 果    │
 │      │        │        │        │                  │ 九 圖    │
 └───┴────┴────┴────┴─────────┴─────┘
 ┌───┬────┬────┬────┬─────────┬─────┐
 │  二  │七十九年│        │ 詹坤輝 │同段一五六之四號  │ 竹 複 頁 │
 │      │下半年  │        │ 等共有 │面積：七二㎡      │ 崎 丈 ︶ │
 │      │        │        │ 道路用 │（Ｂ部分）        │ 地 成    │
 │      │        │        │ 地     │                  │ 政 果    │
 │      │        │        │        │                  │ 八 圖    │
 │      │        │        │        │                  │ 十 ︵    │
 │      │        │        │        │                  │ 七 見    │
 │      │        │        │        │                  │ 年 偵    │
 │      │        │        │        │                  │ 十 卷    │
 ├───┼────┼────┼────┼─────────┤ 一 第    │
 │      │        │        │ 詹坤輝 │同段一五六之四號  │ 月 三    │
 │  三  │八十五年│ 建圍牆 │ 等共有 │面積：牆寬○． ９ │ 四 十    │
 │      │        │        │ 道路用 │      、長２７．６│ 日 八    │
 │      │        │        │ 地     │    公尺（Ｃ部分）│          │
 └───┴────┴────┴────┴─────────┴─────┘


司法院資訊處製作；財團法人民間司法改革基金會備份。
